【裁判字號】    90,訴更(一),1
【裁判日期】    900823
【裁判案由】    偽造文書
【裁判全文】
臺灣臺北地方法院刑事判決                          九十年度訴更(一)字第一號
    公  訴  人  臺灣臺北地方法院檢察署檢察官
    被      告  丙○○
    選任辯護人  王治魯律師
右列被告因偽造文書案件，經檢察官提起公訴（八十九年度偵字第一四三五九號），
本院判決如左：
    主  文
丙○○行使偽造私文書，足以生損害於他人，處有期徒刑肆月，如易科罰金，以佰
元折算壹日。切結書上偽造之「丁○○」署押壹枚沒收之。
    事  實
一、丙○○於八十二年間起至八十三年四月間，受僱於頂栓工程有限公司（設於臺北
    縣深坑鄉草地尾一○七號一樓，下稱頂栓公司），在該公司承攬台成營造有限公
    司位於臺北縣土城市○○路一九五巷二之二○號新建大樓工地，負責煮飯、隔間
    彈線、招攬工人等工作。詎其於八十三年四月間離職後之八十四年七月間，明知
    丁○○係其離職後之八十四年七、八月間在國泰人壽保險股份有限公司（下稱國
    泰人壽公司）從事招攬保險業務而認識之客戶，並未在前開新建大樓工地工作，
    亦未領取頂栓公司發放之工資，竟於八十四年年底某日，在不詳處所，利用丁○○為辦理保險而交付之身份證影本及印章，接續偽造載有丁○○領取頂銓公司發
    放新台幣（下同）七十萬元工資之工資表及切結書各一紙，並盜用丁○○前開交
    付之印章，押蓋於該工資表及切結書內，偽造丁○○之署押一枚於該切結書上，
    持交不知情之頂銓公司負責人戊○○，足以生損害於丁○○及頂栓公司，再由頂
    銓公司負責人戊○○於該工資表及切結書上，填載丁○○領取工資之期間為八十
    四年一月一日起至同年十二月三十一日之記載，致頂栓公司據以製作丁○○八十
    四年度各類所得扣繳暨免扣繳憑單，向財政部臺灣省北區國稅局提出申報。
二、案經臺灣臺北地方法院檢察署檢察官偵辦戊○○被訴違反稅捐稽徵法一案（該署
    八十八年度偵字第一五一四六號）不起訴處分確定後自動檢舉偵查起訴。
    理  由
一、訊據被告丙○○對右揭事實均坦認不諱，核其自白受僱於頂銓公司之起迄時日，
    與證人甲○○到庭結證情節（見本院九十年七月三十一日筆錄第五頁至第九頁）
    相符，並有國泰人壽公司於九十年六月十九日出具之國壽字第九○○六○三四五
    號函附被告於八十三年十一月十日起至八十五年七月四日止在其公司擔任推展主
    任職務之員工離職證明書在卷可證，足徵被告所辯其於八十三年四月間未再受僱
    於頂銓公司等語，可以採信。雖證人即頂銓公司負責人戊○○到庭堅稱：被告至
    八十四年年底仍受僱於頂銓公司在右揭新建大樓工地工作，在國泰人壽公司是兼
    差云云，然戊○○並證稱：被告在該工地負責煮飯、隔間彈線、招攬工人（本院
    九十年七月五日筆錄第八頁），於檢察官偵查時並證稱：被告係領班及工頭等語
    （見八十八年度偵字第一五一四六號卷第十五頁背面）在卷，則被告既於八十三
    年十一月間起在國泰人壽公司從事招攬保險之工作，豈有分身可在工地負責煮飯
    、隔間彈線，擔任領班及工頭等吃重之工作，已難信其證詞可採；且證人戊○○
    提出被告八十四年度年所得為一百萬元之工資表，依此推算，被告每日所得將近
    三千元，頂銓公司豈有再任其出外兼差之可能，自難信其證詞為真正；況戊○○
    於本院審理時供證：（工人薪水）由伊親自發，大部分是臨時工，發多少算多少
    ，（工資表及切結書）上日期部分，因為被告沒有填寫到，所以是伊所寫的，伊
    為工地現場負責人，有時天天去（工地），有時去不一定上去，大約二、三天一
    定會去一次等語（見本院九十年七月五日筆錄第九頁、第十三頁），是其既為現
    場負責人，不定時會至工地，並親自發放工人薪水，且能在被告製作之丁○○工
    資表及切結書內，填載丁○○領薪工作之起迄日，猶證稱：伊不知丁○○有無在
    其工地工作，顯有矛盾，足見其證詞之可信度極低，所證情節不足採信。至於該
    新建大樓工地係於八十四年下半年始完工等情，固據證人即委由頂銓公司施作工
    程之台成營造有限公司負責人乙○○到庭結證屬實（見本院九十年八月十四日筆
    錄第二頁），並有證人戊○○於偵查中提出之八十四年度發票（見前開第一五一
    四六號偵卷第十八頁至第二十三頁）及被告於本院提出載有八十四年九月完工之
    建物登記謄本在卷可稽，然被告受僱於頂銓公司期間，係負責煮飯、隔間彈線、
    招攬工人等工作，各該工人薪水係由頂銓公司負責人戊○○親自發放，戊○○並
    得不經被告，自為填寫丁○○領薪工作之起迄日期，已如前述，而被告於八十三
    年十一月間起已在國泰人壽公司擔任推展主任，復如前述，是不足證被告必然於
    該工程八十四年間完工時仍在該工地工作。又被告確係於八十四年七、八月間從
    事招攬保險工作時認識丁○○後，因丁○○欲參加保險，而取得其交付之身份證
    影本及印章，始接續偽造載有丁○○領取頂銓公司發放七十萬元工資之工資表及
    切結書各一紙，並盜用丁○○前開交付之印章，押蓋於該工資表及切結書內，偽
    造丁○○之署押一枚於該切結書上，持交頂銓公司負責人戊○○（此時領薪工作
    之起迄日尚未填載，而係戊○○事後所填載者）等情之自白，核與證人丁○○到
    庭結證情節（見本院九十年七月五日筆錄第三頁至第四頁、第六頁）相符，並有
    該工資表、切結書（見前開第一五一四六號卷第十二頁正反面）及嗣後頂銓公司
    據以製作之丁○○八十四年度各類所得扣繳暨免扣繳憑單、財政部台灣省北區國
    稅局八十四年度綜合所得稅核定稅額繳款書、綜合所得稅核定通知書（見八十八
    年度偵字第二○六二號卷第五頁、第十二頁）附卷可稽，且丁○○於檢察官訊問
    筆錄上之簽名筆跡（見前開第二○六二號偵卷第四頁）與前開被告製作之切結書
    內「丁○○」三字簽名筆跡，明顯不同，足認該切結書內「丁○○」署押確係被
    告偽造者，自足生損害於丁○○及頂銓公司。綜此足徵被告自白與事實相符。此
    外，刑法上之幫助犯，以正犯已經犯罪為構成要件，故幫助犯無獨立性，如無他
    人犯罪行為之存在，幫助犯即無由成立，最高法院著有六十年台上字第二一五九
    號判例足稽，本件被告已將其製作不實之丁○○工資表及切結書交付頂銓公司負
    責人戊○○等情，固據被告坦承在卷，核與證人戊○○到庭結證情節（見本院九
    十年七月五日筆錄第十二頁）相符，然被告交付該工資表及切結書時，並未填載
    丁○○領薪工作之起迄日期，已如前述，是戊○○取得該工資表及切結書後，將
    為如何日期之填載，達於可向稅捐稽徵機關申報營利事業所得稅之程度，即非被
    告所得預見，且戊○○雖於本院審理時坦承工人薪水由其親自發放，已如前述，
    但又於檢察官偵查及本院審理時堅詞：已將該工資表及切結書上所載七十萬元工
    資交給被告云云（見前開第一五一四六號偵卷第四十頁及本院九十年七月五日筆
    錄第十四頁），迨本院訊之七十萬元如何給？先則沈默良久，繼則答稱：錢是有
    給，如何給我忘記了等語，訊之為何前後所述發放工人薪水之方式有所不同？則
    以沈默代回答（見本院九十年七月五日筆錄第十五頁、第十六頁），而戊○○為
    頂銓公司負責人，有無因未給付該七十萬元工資涉犯稅捐稽徵法第四十一條之逃
    漏稅捐罪嫌，復據檢察官為不起訴處分（見前開第一五一四六號偵卷第四十一頁
    ）在卷，是依卷內證據資料所示，本院無從認有逃漏稅捐之正犯存在，揆諸前開
    判例意旨，被告所為自白，核與其有無涉犯逃漏稅捐之幫助犯無涉，附此敘明。
    本件事證明確，被告犯行堪以認定。
二、核被告所為，係犯刑法第二百十六條、第二百十條之行使偽造私文書罪。起訴書
    就前開工資表、切結書上「丁○○」之印文，認係被告涉犯偽造印章、印文罪所
    為，業經蒞庭檢察官於九十年八月十四日到庭更正，係被告涉犯盜用印章罪所為
    ，並據以論告（見本院當日筆錄第七頁），依檢察一體原則，應以蒞庭檢察官到
    庭更正者為檢察官所引應適用之法條，此部分已無變更起訴法條之問題；惟公訴
    人認被告製作不實之工資表並交付頂銓公司之行為，應依刑法第二百十六條之行
    使第二百十五條業務不實文書罪論處，然被告於八十四年年底製作該不實之工資
    表並交付頂銓公司時，已未再受僱於頂銓公司，就該工資表之製作，已非從事業
    務之人，且無製作該工資表之權限，而工資表之內容既載有工人之姓名、住址、
    國民身分證統一編號、工資金額及領款蓋章等事項，且其蓋章之用意，乃表示應
    領之金額已經領訖，仍不失兼具私文書之性質（最高法院七十一年台上字第九三
    六號及七十二年台上字第六九○○號判決意旨參照），則被告盜用丁○○之印章
    以製作不實之工資表並交付頂銓公司之行為，應論以行使偽造私文書罪，起訴法
    條尚有未洽，應變更之。又被告盜用印章、偽造署押之行為，係偽造私文書之部
    分行為，其偽造私文書後，復持之行使，偽造之低度行為為行使之高度行為所吸
    收，均不另論罪。至於被告偽造工資表及切結書之行為，雖有數個，但係於同時
    同地或密切接近之時地實施，侵害同一之法益，各行為之獨立性極為薄弱，依一
    般社會健全觀念，在時間差距上，難以強行分開，在刑法評價上，應視為數個舉
    動之接續施行，合為包括之一行為予以評價，係屬接續犯，而為包括之一罪。爰
    審酌被告之犯罪動機、目的、手段、犯罪後坦白承認之態度等一切情狀，量處如
    主文所示之刑，又刑法第四十一條，業經修正，並經總統於九十年一月十日公布
    ，同年月十二日生效，得易科罰金之罪，由犯最重本刑為三年以下有期徒刑以下
    之刑之罪，修正為犯最重本刑五年以下有期徒刑以下之刑之罪，然易科罰金事項
    ，係關於執行之事項，與罪刑之輕重問題無涉，自應尊重制定新法之精神，一律
    適用新法，不生新舊法律適用之比較問題（最高法院二十四年七月一日民刑庭總
    會決議、最高法院二十九年上字第五二五號判例意旨參照），並諭知易科罰金之
    折算標準。另前開切結書上偽造之「丁○○」署押一枚，應依刑法第二百十九條
    宣告沒收之；至該切結書及前開工資表，業經被告交付頂銓公司負責人戊○○而
    行使，已非被告所有，均不另為沒收之諭知，附此敘明。
據上論斷，應依刑事訴訟法第二百九十九條第一項前段、第三百條，刑法第二百十六
條、第二百十條、第四十一條第一項前段、第二百十九條，罰金罰鍰提高標準條例第
二條，判決如主文。
本案經檢察官陳佳秀到庭執行職務
中      華      民      國    九十      年      八      月    二十三    日
                                      臺灣臺北地方法院刑事第三庭
                                          法  官  劉  台  安
右正本證明與原本無異。
如不服本判決，應於判決送達後十日內，向本院提出上訴狀。
                                          書記官  張  汝  琪
中      華      民      國    九十      年      八      月    二十三    日
附錄本案論罪科刑法條全文
刑法第二百十條
偽造、變造私文書，足以生損害於公眾或他人者，處五年以下有期徒刑。
刑法第二百十六條
行使第二百十條至第二百十五條之文書者，依偽造、變造文書或登載不實事項或使登
載不實事項之規定處斷。


司法院資訊處製作；財團法人民間司法改革基金會備份。
